【裁判字號】    95,重上,43
【裁判日期】    951229
【裁判案由】    侵權行為損害賠償
【裁判全文】
臺灣高等法院臺南分院民事判決    95年度重上字第43號
上  訴  人  乙○○
訴訟代理人  莊美貴  律師
被  上訴人  台南縣鹽水鎮農會
法定代理人  甲○○
訴訟代理人  鄭世賢  律師
複  代理人  許紅道  律師
上列當事人間請求侵權行為損害賠償等事件，上訴人對於中華民
國95年4月28日臺灣臺南地方法院94年度重訴字第26號第一審判
決提起上訴，本院於95年12月19日言詞辯論終結，判決如下：
    主      文
上訴駁回。
第二審訴訟費用由上訴人負擔。
    事實及理由
一、被上訴人（即原告）主張：同案被告沈武雄（經原審判決敗
    訴後，未提起上訴，而告確定）原係被上訴人台南縣鹽水鎮
    農會信用部主任，負責放款、徵信審核等業務，同案被告沈
    德弘（經原審判決敗訴後，未提起上訴，而告確定）原係被
    上訴人信用部專員，負責被上訴人放款業務覆核等工作，上
    訴人（即被告）乙○○原係被上訴人信用部職員，負責抵押
    品不動產查估調查業務，渠等均係受僱於被上訴人，為被上
    訴人處理放款事務之人，本應以被上訴人於民國（下同）81
    年5月制定通過之「臺南縣鹽水鎮農會信用部辦理放款徵信
    評定暨擔保物估價辦法」（下稱系爭擔保物估價辦法，見本
    院卷147、148頁）作為放款之準則。即依其中第3條第1項第
    1款就土地之估價及放款值核估標準規定：「單位價值評定
    原則依據公告現值3至10倍以內，若時價低於評定價值時，
    以時價為準，其應計土地增值稅，依規定辦法及稅率計算之
    。但農業用地部分，依農業發展條例第37條農業用地依法作
    農業使用期間移轉自行耕作者免徵土地徵值稅。（免徵土地
    增值稅部分按公告現值加2倍計算單位價值，但地理位置優
    越者，可參酌當時時價或實際買賣契約書）」，作為放款之
    準則。但上訴人竟於訴外人郭泰宏以訴外人陳崑田名義，於
    84年10月9日向被上訴人申請貸款新台幣（下同）21,000,00
    0元時，意圖為訴外人郭泰宏之不法利益，明知訴外人郭泰
    宏提供作為擔保品之郭泰宏、黃鴻濱所共有坐落臺南縣新營
    市○○段345號土地（地目建、面積20平方公尺）為道路預
    定地，而同段第149號土地（地目養、面積1487平方公尺）
    、344號土地（地目養、面積71平方公尺）（上開三筆土地
    下稱系爭土地），每平方公尺公告現值為1,000元，換算每
    坪約3,305元（因其中第345號土地為道路預定地，而依系爭
    擔保物估價辦法雖未規定道路用地不能當貸款額度的估價標
    的。但是經過擔保品提供人郭泰宏、黃鴻濱同意再設定系爭
    345號土地當作擔保品，因為系爭345號土地在系爭344、149
    地號土地的前面，而系爭345號土地是面臨道路。如果將來
    拍賣系爭344、149號土地而未一併拍賣系爭345號土地，惟
    恐系爭344、149土地形同袋地無人應買，以致將系爭345號
    土地一併設定抵押，但在評估貸款額度時系爭345號土地不
    列入貸款估價的範圍，故此所指公告現值僅以系爭149、344
    號土地為準，合先明），且系爭土地位於國道1 號高速公
    路新營交流道旁、新營市○○路之巷內、「太子宮加油站」
    後，非面臨復興路之幹線旁，而係緊臨僅8米之巷道，其地
    目為「養」，並經都市計畫劃歸為「交流道特定區」，土地
    使用分區為「農業區」，故系爭土地雖靠近高速公路交流道
    ，但使用項目受限制，因此系爭土地之發展受有極大限制，
    竟以每坪150,000元之高額予以核估，而為違背任務之行為
    。又上訴人於「抵押權設定不動產調查表」（見原審卷82頁
    、本院卷161頁）上業已記載系爭土地公告價格每平方公尺
    為1,000元，換算每坪為3,305元，依被上訴人制定之系爭擔
    保物估價辦法第3條第1項第1款規定，其估定價格每坪應在
    10倍，即每坪33,050元以內，詎同案被告沈武雄、沈德弘於
    審核該貸款案時竟不加註意見或予以糾正，進而准予核貸。
    查系爭土地每平方公尺公告地價為1,000元，以10倍即每平
    方公尺10,000元，並依被上訴人當時均以估價之8成核貸計
    算其放款值，本件總貸款額度應為12,464,000元【計算式：
    （1487+71平方公尺）×10,000元×80%】，是被告沈武雄、
    沈德弘及上訴人違法超貸，致被上訴人受有8,536,00 0 元
    【計算式：21,000,000元減12,464,000元等於8,536,000元
    】之損害。爰依民法第544條委任之法律關係提起本件損害
    賠償訴訟。被上訴人原主張侵權行為之法律關係，然於訴狀
    送達被告等3人後，變更以委任關係債務不履行請求賠償，
    聲明請求同案被告沈武雄、沈德弘及上訴人應連帶給付被上
    訴人21,000,000元及法定遲延利息，嗣於95年4月14日言詞
    辯論期日減縮聲明為「同案被告沈武雄、沈德弘及上訴人應
    給付被上訴人8,536,000元及自支付命令聲請狀送達同案被
    告沈武雄、沈德弘及上訴人之翌日起至清償日止，按年息百
    分之五計算之利息，並以任一被告為給付時，他被告於其給
    付範圍內，免給付義務。暨以供擔保為條件請求宣告假執行
    」。原審為被上訴人勝訴判決，並准予假執行之聲請，並無
    不合。求為駁回上訴人之上訴。
    並於本院補稱以：
    (一)、農會總幹事與農會間係委任關係，非僱傭關係，又農會
        職員係由農會總幹事聘任，是被上訴人認兩造亦屬委任
        關係。
    (二)、本件貸款人陳崑田原貸款期間係自83年4月11日起至84
        年4月11日止，但在84年4月11日屆期時，本金、利息從
        84年4月11日起已無法清償，所以被上訴人在84年10月9
        日找陳崑田協議延期一年，即自84年10月9日起至85年
        10月9日清償。故在84年4月11日以後沒有再重新鑑價擔
        保品的必要。
    (三)、85年8月9日貸款人陳崑田停止繳息，被上訴人於86年間
        有就系爭土地聲請拍賣過一次，經過三次拍賣沒有拍定
        ，視為撤回（案號為原審86年度執字第10570號）。所
        以在93年重新拍賣（93年度執字第22801號），而於94
        年6月13日由訴外人林陳美勝以5,750,200元得標。
    (四)、道路用地不能當貸款額度的估價標的。依照系爭估價辦
        法是沒有規定，同時系爭估價辦法第3條第1項第1款也
        沒有規定，但是是經過擔保品提供人郭泰宏、黃鴻濱同
        意再設定系爭345號土地當作擔保品，因為系爭345號土
        地在系爭344、149地號土地的前面，而系爭345號土地
        是面臨道路。如果將來拍賣系爭344、149號土地而未一
        併拍賣系爭345號土地，惟恐系爭344、149土地形同袋
        地無人應買，以致將系爭345號土地一併設定抵押，但
        在評估貸款額度時系爭345號土地不列入貸款估價的範
        圍。
    (五)、有關被上訴人於原審起訴狀及本院上訴答辯狀所有記載
        系爭345號土地不能作為本件貸款擔保品，均更正為可
        以作為本件擔保品，但不列入貸款額度估價的範圍內。
二、上訴人（即被告）抗辯：被上訴人雖定有系爭擔保物估價辦
    法，但並非一成不變，該辦法第3條第1項第1款即有「但地
    理位置優越者，可參酌當時對價或實際買賣契約書」之規定
    ，且於75年間，被上訴人為與他農會競爭，乃由被上訴人信
    用部於75年4月16日簽請以市價評估之議（見原審卷69頁）
    ，至81年理事會時，又通過特殊地段土地，得參考市價核估
    ，以利放款業務之推展案（見原審卷70至73頁）。上訴人至
    現場勘查評估時，曾分別向購買附近土地之許長棋及土地專
    業代書方健鴻詢價，許長棋在83年間欲購買同段第132地號
    土地，該地主開價每坪260,000元，事隔1年，以每坪230,00
    0元成交；另代書方健鴻證稱：復興路兩旁土地叫價1坪250,
    000元，裡地也要160,000、170,000元等語。而系爭土地地
    形方整，面臨8米之復興路803巷道，距離往高速公路交流道
    之連接道路即復興路，約僅60米，系爭土地對面，均為住宅
    區，樓房林立，系爭土地除南側有鐵造房屋外，其餘均為水
    泥地，足見附近均為已開發地區，系爭土地大部分地目雖為
    「養」，但已與建地無異，因之上訴人認係特殊地段，發展
    可期，乃依據上開詢價結果，評估為每坪150,000元，以當
    時土地在高峰期，難謂有高估情事。況上訴人與訴外人郭泰
    宏、黃鴻濱、陳崑田等人，非親非故，亦未得到任何利益或
    好處，衡情應無故意高估使借款人獲取不法利益，並使自己
    服務之被上訴人受到損害之理。且上訴人亦有以市價評估其
    他案例，例如：83年間，借款申請人陳俊良所提供擔保之土
    地，岸南段第414、417地號土地，公告現值每坪2,148元，
    上訴人依市價評估為每坪50,000元，為公告現值之23.3倍；
    借款申請人陳清泉所提供之擔保土地，南門段第641地號土
    地，公告現值每坪5,791元，上訴人依市價估為每坪120,000
    元，為公告現值之20倍；借款申請人連清泰所提供之擔保土
    地，北門段第9地號土地，公告現值每坪2,644元，上訴人依
    市價估為每坪120,000元，為公告現值之45.4倍，均獲被上
    訴人通過貸款，可見上訴人係以市價評估系爭土地，並非特
    例，難謂有損害被上訴人利益。抑有進者，系爭土地當時之
    市價確在22,000,000元以上，業經證人王明賢於訴外人黃鴻
    濱等背信案件中結證明確，而本件刑案同遭檢察官起訴之訴
    外人黃鴻濱、陳崑田、翁兩三，亦均獲判無罪確定在案（臺
    灣臺南地方法院檢察署檢察官90年度偵字第11600號起訴書
    、臺灣臺南地方法院91年度易字第1742號判決、本院92年度
    上易字第770號判決），益徵上訴人無高估系爭土地，使貸
    款人取得不法利益之情事。次查，本案之借款人陳崑田自83
    年4月11日起至84年4月11日止，均按期繳納利息，毫無積欠
    ，對被上訴人未曾造成絲毫損害，反而有利息收入，期滿後
    貸款人申請延貸而獲准換單續借1年，而是否准其延貸之審
    查，並非伊之職權，因此，延貸後貸款人自85年8月9日起停
    止繳納利息，應與上訴人無關，亦非上訴人於評估擔保物之
    初所得預見。末查，土地價值隨市場之演變而起落，尤其在
    83年間，適逢高峰期，任何人都無法預見現今會滑落至公告
    現值以下，被上訴人以系爭土地拍賣結果僅得5,750,200 元
    為由，請求渠等賠償，實無理由云云，資為抗辯，原審判令
    上訴人給付即有未洽，上訴聲明求為判決：
    (1)原判決不利於上訴人部分廢棄。(2)上開廢棄部分，被上訴
    人在第一審之訴及其假執行之聲請均駁回。(3)第一、二審訴
    訟費用由被上訴人負擔。
    並於本院補充陳述：
  (一)、按訴狀送達後，原告不得將原訴變更或追加他訴。民事訴
      訟法第255條第1項定有明文。對於被上訴人於起訴後在原
      審法院審理中所為訴之變更，上訴人並不同意，核先陳明
      。
  (二)、本件被上訴人起訴時所主張是依據侵權行為法律關係請求
      ，就此部份請求已逾民法第197條所規定之二年時效期間
      ，亦即被上訴人所主張請求權已罹時效消滅。上訴人依法
      拒絕被上訴人所為之請求。惟被上訴人於原審程序進行至
      95年4月14日辯論終結當日，才以言詞主張將原來依侵權
      行為法律關係請求，變更為依委任契約關係請求，然侵權
      行為法律關係與委任契約法律關係，請求權基礎依據不同
      ，被告所必須提出之抗辯主張，亦均不相同，且依侵權行
      為法律關係請求之事實，與依委任契約關係請求之事實，
      更不相同，故本件訴之變更，實有礙上訴人之防禦及訴訟
      之終結，原審判決僅以其基礎事實同一，逕准許被上訴人
      所為訴之變更，實有違誤。
  (三)、次查，上訴人係受僱於被上訴人，兩造間乃屬僱傭關係，
      而非委任關係，此為本院92年度上易字第993號刑事判決
      所認定（該案之刑事被告為郭泰宏、沈武雄、沈德弘、翁
      烔裕、上訴人乙○○），原判決於理由欄中亦論述上訴人
      乙○○是受僱於被上訴人，然卻又認定被上訴人依委任契
      約關係請求上訴人乙○○賠償為有理由，原審判決所為認
      定事實、理由及適用法律，確實已有相互矛盾之處。
  (四)、按僱傭係以給付勞務為契約之目的，受僱人服勞務，須絕
      對聽從僱用人之指示，無任何裁量餘地；而委任則係以處
      理事務為目的，受任人處理一定目的之事務，有獨立之裁
      量權。此有最高法院84年度台上字第2702號判決足資參照
      。本件上訴人自68年6月8日開始任職台南縣鹽水鎮農會，
      是領取固定報酬而聽從指示為農會服勞務，並無任何獨立
      裁量權，故上訴人與被上訴人間應屬民法第482條所規定
      「稱僱傭者，謂當事人約定一方於一定或不定之期限內，
      為他方服勞務，他方給付報酬之契約。」之僱傭關係，而
      非委任關係。原判決依委任關係判決上訴人應給付上訴人
      8,536,000元及自93年12月30日起至清償日止，按週年利
      率百分之五計算之利息，實有違誤。
  (五)、關於借款人陳崑田之貸款案件，是先由被上訴人之信用部
      徵信人員顏玉萍進行書面審核後，再交由上訴人進行現場
      評估鑑價，上訴人親赴系爭土地現場察看，系爭土地雖位
      於復興路巷道內，然距與交流道連結之復興路僅約60公尺
      ，距新營交流道亦不遠，且地形方正，附近鄰地亦均已開
      發，地理位置屬優越，並分別向在附近購買土地之證人許
      長棋及土地專業代書方健鴻詢價，再參以83年間正是全國
      經濟景氣最榮景時期，土地價格亦最高時期，而該時整個
      社會經濟景氣正旺盛，當時土地之價值絕不能以現今之經
      濟景氣情況來衡量，且系爭土地確實有上訴人所評估之價
      值，亦是本院92年度上易字第770號刑事判決（該案刑事
      被告為訴外人黃鴻濱、陳崑田、翁兩三）所肯認。故上訴
      人所為系爭土地之估價，並無任何違法之處。再者，對於
      借款人陳崑田申請貸款案件是否准予放款？放款額度為多
      少？上訴人乙○○並未參與決策，更無決定之權，此有卷
      內所附借款申請書上均無上訴人之核章即可明。況上訴人
      參與陳崑田借款之擔保品估價貸款案，其申請貸款期間是
      自83年4月11日起至84年4月11日止，此期限內借款人均按
      期繳納利息，被上訴人並無任何損害發生。故原審判決認
      定上訴人因高估擔保品，致被上訴人受有損害，亦有違誤
      。
  (六)、被上訴人所指發生延滯繳息之陳崑田貸款案，實係借款人
      陳崑田於第一次申請貸款期限84年4月11日屆期後，再於
      84年10月9日再向被上訴人提出轉延借款期限之申請之貸
      款案件，關於借款人於原借款期限屆至後，再提出申請延
      長貸款期限，就此延長借款期間之申請是否准許之程序？
      上訴人並未參與，更無決定之權，而被上訴人對於借款人
      提出延長借款期間之申請時，被上訴人是否准許決定前，
      本即應對於借款人、保證人之資力、擔保品之價值再行評
      估，再為准否之決定，不能以依上訴人於第一次借款時所
      為擔保品之估價來推諉責任，故縱被上訴人因陳崑田貸款
      案而受有損害，然此損害是發生於借款人再次申請延長借
      款期限之後，並非在原借款契約期間內，此轉延期間之貸
      款與上訴人於第一次借款時所為估價行為，並無相當因果
      關係存在，故原審判決認定上訴人應負賠償責任，確有違
      誤。
  (七)、再查，被上訴人所提出本件陳崑田貸款案件，依被上訴人
      所述該貸款案自85年8月9日即已停止繳息，然被上訴人竟
      遲至93年才對擔保品進行強制執行程序，單就擔保品之價
      值而言，86年以後全國經濟影氣是往下降，土地之價值亦
      是呈現下跌之情形，此乃眾所週知之經濟情況，被上訴人
      為何於發生遲延繳息當時不馬上對借款人、擔保品、保證
      人之財產進行積極之追償行為？而延遲8年之後才進行追
      償行為？歷經8年景氣下跌後擔保品之價值當然大不如前
      ，故縱認被上訴人因陳崑田貸款案件擔保品拍賣不足清償
      而受有損失，然此損失實係因被上訴人怠於追償行為所致
      ，與上訴人查估擔保品價值之行為並無因果關係存在。
三、兩造不爭執事項：
  1.同案被告沈武雄於本案核貸時，係擔任被上訴人信用部主任
    ，負責各項放款、徵信審核等業務；同案被告沈德弘係擔任
    被上訴人信用部專員，負責被上訴人放款業務覆核等工作；
    上訴人係被上訴人信用部職員，負責抵押品不動產查估調查
    業務，均係受僱於被上訴人，為被上訴人處理事務之人。
  2.83年4月11日，以陳崑田名義，並由訴外人郭泰宏、黃鴻濱
    、翁兩三為連帶保證人，以郭泰宏、黃鴻濱所共有系爭坐落
    台南縣新營市○○段第149（地目養、1487平方公尺）、344
    （地目養、71平方公尺）、345（地目建、20平方公尺）號
    等3筆土地（應有部分合計6分之5，其餘6分之1係莊麗舜信
    託於黃鴻濱名下）為擔保品，向被上訴人借款21,000,000元
    ，上訴人評估344、149號土地每坪150,000元扣除土地增值
    稅每坪89,273元，即以每坪60,727元計算，344、149兩筆土
    地共值28,619,419元再以8成核貸，故本件以21,000,000元
    核貸（見本院卷145、146頁之被上訴人催收人陳明瑞之報
    告書、161頁及原審卷82頁之系爭土地抵押權設定不動產調
    查表）。上訴人為該貸款之承辦人員（調查人）。
  3.前開土地經都市計畫劃歸為「交流道特定區」、其中系爭14
    9及344地號土地之使用分區為「農業區」、系爭345地號土
    地之使用分區○○道路用地」。
  4.被上訴人於81年5月間制定通過系爭擔保物估價辦法，其中
    第3條第1項第1款就土地之估價及放款值核估標準規定：「
    單位價值評定原則依據公告現值3至10倍以內，若時價低於
    評定價值時，以時價為準，其應計土地增值稅，依規定辦法
    及稅率計算之。但農業用地部分，依農業發展條例第37條農
    業用地依法作農業使用期間移轉自行耕作者免徵土地徵值稅
    。（免徵土地增值稅部分按公告現值加2倍計算單位價值，
    但地理位置優越者，可參酌當時時價或實際買賣契約書）」
    （見本院卷147、148頁）。
  5.被告沈武雄、沈德弘及上訴人3人因本件貸款案件，經臺灣
    臺南地方法院檢察署檢察官以背信等罪嫌提起公訴（89年度
    營偵字第1094號），經臺灣臺南地方法院判決上訴人背信罪
    ，處有期徒刑10月，被告沈武雄、沈德弘無罪；嗣經本院於
    93年3月11日撤銷改判被告沈武雄、沈德弘及上訴人共同背
    信罪，上訴人處有期徒刑6月，被告沈武雄、沈德弘各處有
    期徒刑4月，如易科罰金均以300元折算1日確定在案。
  6.道路用地不能當貸款額度的估價標的。本件依照上開被上訴
    人於81年5月間制定通過「臺南縣鹽水鎮農會信用部辦理放
    款徵信評定暨擔保物估價辦法」，是沒有規定，同時上開估
    價辦法第3條第1項第1款也沒有規定，但是是經過擔保品提
    供人郭泰宏、黃鴻濱同意再設定系爭345號土地當作擔保品
    ，因為系爭345號土地在系爭344、149地號土地的前面，而
    系爭345號土地是面臨道路。如果將來拍賣系爭344、149號
    土地而未一併拍賣系爭345號土地惟恐系爭344、149土地形
    同袋地無人應買，以致將系爭345號土地一併設定抵押，但
    在評估貸款額度時系爭345號土地不列入貸款估價的範圍。
四、本院判斷：
  (一)、被上訴人主張：「上訴人於84年10月9日訴外人郭泰宏以
      訴外人陳崑田名義向被上訴人申請貸款21,000,000元時，
      明知訴外人郭泰宏所提供系爭土地作為擔保品雖靠近高速
      公路交流道，但使用項目受限制，因此土地之發展受有極
      大限制，竟以每坪150,000元之高額予以核估，而有違背
      依系爭擔保物估價辦法第3絛第1項第1款規定以公告現值
      最高10倍作為核定之標準（見本院卷147、148頁），以系
      爭土地之公告價格每平方公尺為1,000元，換算每坪為3,3
      05元，其估定價格每坪應在10倍即每坪33,050元以內」等
      語。惟上訴人則辯稱：【系爭土地因位置優越，每坪應有
      150,000元之價值，又本件被上訴人起訴時所主張是依據
      侵權行為法律關係請求，就此部份請求已逾民法第197條
      所規定之二年時效期間，亦即被上訴人所主張請求權已罹
      時效消滅。上訴人依法拒絕被上訴人所為之請求。惟被上
      訴人於原審程序進行至95年4月14日辯論終結當日，始以
      言詞主張將原來依侵權行為法律關係請求，變更為依委任
      契約關係請求，然侵權行為法律關係與委任契約法律關係
      ，請求權基礎依據不同，被告所必須提出之抗辯主張，亦
      均不相同，且依侵權行為法律關係請求之事實，與依委任
      契約關係請求之事實，更不相同，故本件訴之變更，實有
      礙上訴人之防禦及訴訟之終結，原審判決僅以其基礎事實
      同一，逕准許被上訴人所為訴之變更，實有違誤。又縱被
      上訴人得變更主張委任契約法律關係，但上訴人與被上訴
      人間是為僱傭關係，非委任關係，被上訴人不得依委任關
      係請求損害賠償】云云，因此，本件自應先審究，被上訴
      人得否於原審由依侵權行為法律關係請求，變更為依委任
      契約關係請求？又兩造間是否有委任關係存在，以及系爭
      土地是否屬於地理位置優越者？系爭土地於83年4月間之
      市價若干？上訴人就其處理訴外人陳崑田貸款案時，有無
      違背職務高估擔保品，致生損害於被上訴人之情事？茲就
      兩造之爭點，析述本院得心證之理由如下：
    1.按訴狀送達後，原告不得將原訴變更或追加他訴，但請求
      之基礎事實同一，不在此限，民事訴訟法第255條第1項第
      2款定有明文。本件原告即被上訴人於起訴時，原主張侵
      權行為之法律關係，然於訴狀送達被告即上訴人後，變更
      以委任關係債務不履行請求賠償，其基礎事實同一，即均
      為「被上訴人主張上訴人就其處理訴外人陳崑田貸款案時
      ，有無違背依系爭擔保物估價辦法第3絛第1項第1款規定
      以公告現值最高10倍作為核定之標準而高估系爭土地（擔
      保品），致生損害於被上訴人之情事」，揆諸前揭法條規
      定，原告即被上訴人所為訴之變更無須他造即上訴人同意
      即得提起，故原告即被上訴人所為訴之變更，核無不合，
      自應准許，上訴人辯稱被上訴人不得於原審由依侵權行為
      法律關係請求，變更為依委任契約關係請求云云，委無可
      採；又按僱傭係以給付勞務為契約之目的，受僱人服勞務
      ，須絕對聽從僱用人之指示，無任何裁量餘地；而委任則
      係以處理事務為目的，受任人處理一定目的之事務，有獨
      立之裁量權，最高法院84年度台上字第2702號判決足資參
      照。經查，上訴人係被上訴人信用部職員，負責抵押品不
      動產查估調查業務，此為兩造所不爭執。又依據系爭擔保
      物估價辦法第3條第1項第1款，就土地之估價及放款值核
      估標準規定如下：「其估價金額及放款值計算公式如下：
      〔(評定單位價值×面積)減應計土地增值稅〕×放款率 (
      最高90%)＝放款值。單位價值評定原則依據公告現值（3
      ～10）倍以內，若時價低於評定價值時以時價為準，其應
      計土地增值稅依規定辦法及稅率計算之。但農業用地部分
      ，依農業發展條例第37條農業用地依法作農業使用期間移
      轉自行耕作者免徵土地徵值稅。（免徵土地增值稅部分按
      公告現值加2倍計算單位價值，但地理位置優越者，可參
      酌當時時價或實際買賣契約書）」，則上訴人為擔保品之
      評估時，並非完全聽從被上訴人之指示，而係有一定獨立
      之裁量權，諸如「單位價值評定原則依據公告現值（3~10
      ）倍以內，以及地理位置優越者，可參酌當時時價或實際
      買賣契約書為準」，均有相當之裁量權。從而，上訴人辯
      稱其係領取固定報酬而聽從指示為農會服勞務，並無任何
      獨立裁量權，與被上訴人間應屬民法第482條所規定之僱
      傭關係云云，亦無可採。從而，兩造間應有委任關係存在
      ，要無疑義。
    2.而訴外人郭泰宏於83年4月間向被上訴人申請貸款時，系
      爭土地每平方公尺之公告現值為1,000元，換算每坪約3,3
      05元，此有本院依職權調取臺灣臺南地方法院檢察署89年
      度營偵字第1094號等偵審卷中之台南縣調查站偵查卷宗（
      案號：勵法字第898278號）卷所附之臺南縣鹽水地政事務
      所地價證明1件可稽。系爭土地位於國道1號高速公路新營
      交道旁新營市○○路之巷內、太子宮加油站後方，非面臨
      復興路之幹線旁，而係緊臨8米之巷道，地目分別為「養」
      及「建」，且經都市計畫劃歸為「交流道特定區」，土地
      使用分區為「農業區」等情，為兩造所不爭執，且有系爭
      土地位置略圖、刑事勘驗筆錄、現場照片、新營市公所都
      市計畫地使用分區證明書、臺南縣新營市公所95年3月23
      日所工字第0950005052號函等件附於上開刑事卷及原審卷
      第78至81頁及第144頁可查。又系爭土地旁同地段第142地
      號、第150地號、第153地號土地之所有權人王建智於本院
      92年度上易字第993號背信刑事案件之臺南縣調查站（案
      號：勵法字第898278號）偵訊時證稱：「我所有該3筆土
      地，係以每坪15,000元之價格成交，因附近土地緊臨高速
      公路被劃為新營交流道農業特定區，因此增值有限，於79
      年間為價格顛峰時期，我承買時為價格最高點，以後價格
      慢慢滑落，現在則幾乎無交易行情。」等語明確（見89年
      7月16日調查站筆錄），系爭土地之共有人黃鴻濱於偵查
      中亦稱：伊知悉系爭土地處於高速公路交流道特定區內，
      別人說不可能興建房屋，但郭泰宏說他找人有辦法變更為
      建地等語（見原審法院檢察署89年度營偵字第1094號背信
      等刑案偵查卷第25頁：89年8月25日偵訊筆錄），可知系
      爭土地價值受限。又上訴人於上開刑事案審理時坦承曾向
      新營市工務課申請系爭土地編定之使用項目，得知系爭土
      地經劃歸為「交流道特定區」等語，故系爭土地雖靠近高
      速公路交流道，但使用項目受到限制，其旁又有太子加油
      站影響其發展，且公告地價每坪僅為3,305元，要難認系
      爭土地之市值確有每坪150,000元之行情。況上訴人受僱
      於被上訴人從事不動產查估業務，土地使用之限制對於土
      地之價值影響甚鉅，應知之甚詳，故上訴人辯稱系爭土地
      地理位置優越，發展性不錯云云，亦無可採。
    3.臺灣臺南地方法院檢察署檢察官曾委請臺南縣鹽水鎮地政
      事務所查詢有關系爭土地附近地號土地，於82年至84年間
      曾為移轉登記者，其移轉當時之市價，經查報結果，同段
      第144、145、146、147、148地號土地（此等土地均與系
      爭土地相鄰，其地目為「建」、「田」，較系爭土地有利
      者為此等土地面對新營市○○路），於82年9月2日移轉時
      ，其市價每平方公尺為13,500元，換算每坪約為41,175元
      ，而同段142地號土地，於82年5月18日移轉時，其市價亦
      約相同；另同段361地號土地（此為建地，且事後經營便
      利商店），於82年7月9日移轉時，其市價為每平方公尺30
      ,000元，嗣該土地再於84年3月31日移轉時，其市價則為
      每平方公尺32,000元，換算每坪市價約97,600元，此有臺
      南縣鹽水鎮地政事務所89年8月28日1字第5845號函附於臺
      灣臺南地方法院檢察署89年度營偵字第1094號背信等刑案
      偵查卷第65至111頁可查。另訴外人郭泰宏曾於80年5月30
      日以其應有部分（分別佔系爭土地16分之7、12分之5），
      向臺灣中小企業銀行股份有限公司（下稱臺灣中小企業銀
      行）貸款，當時臺灣中小企業銀行認為系爭土地之時價每
      平方公尺均為7,000元，換算每坪為21,350元，有該行新
      營分行95年3月23日（94）新營字第00035號函檢附之設定
      不動產抵押物價值核算表1件在卷可稽（見原審卷145至14
      9頁）。復參酌系爭土地經被上訴人於86年9月間向原審聲
      請強制執行時（原審86年度執字第10507號，卷已逾保存
      年限銷燬，見本院卷103頁之原審95年11月9日函，故無從
      調取），經原審法院囑託臺南縣政府實地查估系爭土地價
      格時，認系爭土地每平方公尺均為6,000元，換算每坪約
      為18,300元，亦有臺南縣政府86年9月24日86府地價字第
      166595號土地價格鑑定書1紙附於臺南縣調查站偵查卷宗
      （案號：勵法字第898278號）可稽，核與上開臺灣中小企
      業銀行所鑑定之單價，較為接近，自屬可採。從而，系爭
      土地於訴外人郭泰宏以陳崑田名義申請貸款當時，每平方
      公尺之市價應在6,000元至7,000元之間，換算每坪約為18
      ,300元至21,350元之間，若非故意高估，哄抬價格，系爭
      土地之市價尚無每坪高達150,000元之可能，上訴人辯稱
      於83年4月間，系爭土地每坪確有150,000元以上之市價，
      自屬無據。
    4.又被上訴人於81年5月制定之系爭擔保物估價辦法，已將
      原來之擔保物評估標準由依公告現值之1.5倍，放寬為3至
      10倍，顯已大幅放寬擔保品之核貸額度限制，且嗣後被上
      訴人於88年4月修訂前揭辦法時，更將建地之單位價值評
      估降為依公告現值5倍，有被上訴人於88年4月修訂之辦理
      放款徵信評定暨擔保物估價辦法1件附於台南縣調查站偵
      查卷宗足稽，顯見被上訴人於81年5月間將系爭擔保物評
      估標準放寬至10倍，已足讓被上訴人不致於低估地價，妨
      害放款而影響業績之情。況上訴人是否有高估系爭土地之
      情，並非以該擔保物之估價是否超過公告現值之10倍為唯
      一標準，依被上訴人系爭擔保物估價辦法，對於地理位置
      優越之特殊地段亦可參考市價評估核計，惟依上開說明，
      上訴人明知系爭土地經都市計畫劃歸為「交流道特定區」
      ，土地使用分區為「農業區」，且前為8米之巷道，距離
      復興路60米、旁又有太子宮加油站影響其發展，核無增值
      之可能，竟先將系爭土地之價值高估達公告現值之45倍，
      高估為每坪150,000元，使系爭土地總價高達7千多萬元，
      再依此價額預扣土地增值稅每坪89,273元之方式，核以每
      坪60,727元計算，共值28,619,419元，再以約8成之21,00
      0,000元核貸，顯然高估超貸。參以本件上訴人估算系爭
      土地每坪之土地增值稅為89,273元，而本件貸款人於申請
      貸款時即提出貸款21,000,000元之請求，有借款申請書一
      紙附於臺南縣調查站偵查卷宗足憑，上訴人又剛好估得系
      爭土地扣除土地增值稅後，恰可貸得21,000,000元，足見
      本件係先有貸款數額，再用以配合推算出市價，而非按照
      被上訴人系爭擔保物估價辦法辦理，上訴人亦因此經本院
      92年度上易字第993號刑事判決以背信罪判處有期徒刑六
      月，如易科罰金以三百元折算一日確定在案，上訴人確有
      違背職務之行為，要無庸疑。
    5.證人許長棋於刑事案件審理時固證述：「83年間被告（乙
      ○○）到現場評估系爭土地的市價時有遇到我，他問我市
      價多少錢？我告訴他1坪260,000元。當時我也買了同地段
      132號土地，每坪市價230,000元（含土地增值稅）。」；
      證人方健鴻則證稱：「我是土地代書，我當時告訴乙○○
      復興路兩旁的土地有地主叫價1坪250,000元，裡面也要16
      0,000、170,000元。」等語。惟查，衡諸經驗常情，一般
      人於買賣土地時，均會訂立買賣契約書，但證人許長棋竟
      無法提出當時交易之資料，其所述實難認為可採；又證人
      許長棋係於84年5月15日與訴外人黃嘉雄共同向訴外人徐
      健郎以每平方公尺16,819元，換算每坪約51,298元之價格
      購買前開第132地號土地等情，業經原審法院依職權向臺
      南縣鹽水地政事務所調取之土地買賣所有權移轉契約書影
      本附原審卷第138至142頁足參，則證人許長棋前揭證詞，
      不僅時間點與上訴人所述到現場評估系爭土地之時間點不
      符，且所述係以230,000元之價格購買第132地號土地等節
      ，亦與土地買賣所有權移轉契約書不符，故其證詞是否可
      採，令人質疑。再者，證人許長棋所購得之第132地號土
      地屬高速公路新營交流道附近特定區計畫之乙種工業區，
      有臺南縣新營市公所函文1紙在卷可憑，且係位於臺南縣
      新營市○○路旁、太子宮加油站斜對面，更加靠近高速公
      路，路旁可供生意經營之用，價值較高，反觀系爭土地並
      非位於復興路上，而係位於復興路803巷道內，生活機能
      及環境均屬不佳，其價值自不可與路旁之土地相提併論，
      縱認證人許長棋確係以每坪230,000元之價格價買第132地
      號土地，亦難以此推論系爭土地即有每坪150,000元之價
      值。另證人方健鴻身為土地代書，衡情對於土地之價值應
      比一般人有更深入之認識，惟依上訴人提出證人方健鴻承
      辦移轉同段第392之1地號土地之交易時間竟為87年間（見
      上訴人乙○○於偵查中所提出之89年9月14日刑事答辯意
      旨暨調查證據聲請狀，臺灣臺南地方法院檢察署89年度營
      偵字第1094號背信等刑案偵查卷第34頁），可見證人方健
      鴻於84年間並無經手附近土地之交易經驗，則證人方健鴻
      空言證述系爭土地應有16、17萬元之價值云云，亦無可採
      。
    6.上訴人另辯稱：伊亦有以市價評估之其他案例，且均獲被
      上訴人通過貸款，可見伊係以市價評估系爭土地，並非特
      例，難謂有損害被上訴人利益可言云云。惟查，上訴人有
      無高估系爭土地之情，並非專以其就系爭土地之估價超過
      公告現值之10倍為唯一標準，已如前述，則不論上訴人於
      其他貸款案件如何查估擔保物之價值，要與上訴人就系爭
      土地是否有高估情事無關，自不能以此為卸責之藉口。
    7.上訴人又辯稱：系爭土地所擔保之債權定有1年期限，即
      自83年4月11日起至84年4月11日止，在此期間借款人均按
      時繳息，毫無積欠，未對被上訴人造成損害，期滿後，借
      款人申請延期還款獲准，該延展案件申請非伊辦理，故貸
      款人遲至85年8月9日後，停止繳納利息，非伊所能預見，
      自不得歸咎於伊，故縱被上訴人因此放款案件而受有損害
      ，實與上訴人於第一次借款時之查估擔保品之行為，並無
      因果關係云云。然查上訴人於調查評估系爭土地之價值時
      確有違背其職務高估之行為，事後貸款人陳崑田亦確實積
      欠本息未清償，且被上訴人之訴訟代理人於本院95年9月6
      日準備程序中陳稱：「本件貸款人陳崑田原貸款期間係自
      83年4月11日起至84年4月11日止，但在84年4月11日屆期
      時，本金、利息從84年4月11日起已無法清償，所以被上
      訴人在84年10月9日找陳崑田協議延期一年，即自84年10
      月9日起至85年10月9日清償。故在84年4月11日以後沒有
      再重新鑑價擔保品的必要。」等語。且依系爭擔保物估價
      辦法，就此申請延期還款情形，並未規定應再重新鑑價擔
      保品的必要，堪認上訴人於調查評估系爭不動產價值違背
      其職務高估之行為，致被上訴人超額放款予債務人陳崑田
      時，其所為已對被上訴人造成損害，雖貸款人事後有繳納
      部分本息，然債務人陳崑田於84年4月11日清償期屆至時
      ，已無法清償，上訴人自不能藉此免責。
    8.另系爭土地於86年間曾經拍賣，業經被上訴人代理人於本
      院95年9月6日準備程序中陳稱：「85年8月9日貸款人陳崑
      田停止繳息，被上訴人於86年間有就系爭土地聲請拍賣過
      一次，經過三次拍賣沒有拍定，視為撤回（案號為原審86
      年度執字第10507號）。所以在93年重新拍賣（93年度執
      字第22801號），而於94年6月13日由訴外人林陳美勝以5,
      750,200元得標」等語，並有原審法院87年8月14日86南院
      慶執正字第10507號通知函影本附於本院卷94頁可稽，且
      經本院依職權調閱原審法院86年度執字第10507號執行卷
      ，原審法院回電以：「撤回，保存一年已銷燬。」（見本
      院卷95頁），及原審法院於95年11月9日以南院慧檔字第0
      950001524號函回覆以：「本院86年執字第10507號執行卷
      ，已逾保存年限，業經臺灣高等法院核准銷毀在案。」，
      有該函附於本院卷103頁可按，堪認被上訴人之主張為真
      正。故系爭土地確實於86年間拍賣未拍定，而視為撤回。
      則上訴人辯稱：【被上訴人所提出本件陳崑田貸款案件，
      依該貸款案自85年8月9日即已停止繳息，然被上訴人竟遲
      至93年才對擔保品進行強制執行程序，單就擔保品之價值
      而言，86年以後全國經濟影氣是往下降，土地之價值亦是
      呈現下跌之情形，故縱認被上訴人因陳崑田貸款案件擔保
      品拍賣不足清償而受有損失，然此損失實係因被上訴人怠
      於追償行為所致】云云，實屬推託之詞。系爭土地於86年
      間經原審法院三次拍賣未拍定，堪認其價值不佳，以致社
      會大眾購買意願低落，且被上訴人向上訴人等求償之金額
      ，亦非以拍賣不足清償之損失作為求償金額，而係以依被
      上訴人前揭於81年5月制定之系爭擔保物估價辦法，依放
      款之最高額度即土地公告現值之10倍計算，即系爭土地每
      平方公尺公告地價為1,000元，以10倍即每平方公尺10,00
      0元，並依被上訴人當時均以估價之8成核貸計算其放款值
      ，本件總貸款額度應為12,464,000元【計算式：（1487+7
      1平方公尺)×10,000元×80%】，而實際超額核貸為21,00
      0,000元，則21,000,000元－12,464,000元=8,536,000元
      ，被上訴人所請求乃兩者之差額8,536,000元及法定遲延
      利息，而非以系爭標的拍賣後不足清償之部分作為求償金
      額。況系爭土地於94年6月13日由原審法院93年度執字第2
      2801號進行第一次之拍賣，而於94年6月13日由訴外人林
      陳美勝以5,750,200元得標，業經本院依職權調閱原審法
      院93年度執字第22801號給付借款強制執行卷核閱無誤，
      與實際超額核貸額21,000,000元，尚相差高達15,249,800
      元。益徵上訴人有違背被上訴人委任之行為。
    9.又訴外人黃鴻濱、陳崑田、翁兩三等人被訴背信等固均獲
      判無罪確定在案，有上訴人提出之本院91年度易字第1742
      號及本院92年度上易字第770號刑事判決各1份附卷可憑，
      惟參以前開刑事案件之判決理由可知，原審刑事庭及本院
      刑事庭係以查無確切證據足以證明訴外人黃鴻濱、陳崑田
      、翁兩三等人有何與被上訴人之相關核貸人員相互勾結違
      規放貸之實據，且該3人並非為被上訴人處理事務之人，
      該3人因各自之理由，協助實際借款人郭泰宏向被上訴人
      申請貸款，乃係合法權益之行使，既無積極證據證明該3
      人與相關核貸人員有何犯意聯絡及行為分擔，自無從成立
      背信罪或業務上登載不實罪之共同正犯，因而判決訴外人
      黃鴻濱、陳崑田、翁兩三等人無罪確定在案，尚非認定上
      訴人並無違背職務之行為，自無從資為有利上訴人之依據
      。
  (二)、綜上所述，被上訴人主張上訴人於處理訴外人陳崑田貸款
      案時，確有違背職務高估擔保品，致生損害於被上訴人之
      行為，足資認定。而依據被上訴人於81年5月間制定之系
      爭擔保物估價辦法第3條第1項第1款規定，系爭土地既非
      屬地理位置優越者，則上訴人最高僅得於公告現值10倍以
      內評定單位價值。查系爭土地當時每平方公尺公告地價為
      1,000元，以10倍即每平方公尺100,000元，依估價之8成
      核貸計算其放款值，本件總貸款額度應為12,464,000元【
      計算式：(1487+ 71平方公尺)×100,000元×80%】，但上
      訴人卻高估為每坪150,000元，使系爭土地總價高達7千多
      萬元，致核准貸款21,000,000元，顯已逾越所受委任之權
      限，是上訴人調查評估系爭不動產價值違背其職務高估之
      行為，致被上訴人受有8,536,000元【計算式：21,000,00
      0元－12,464,000元】之損害，依民法第544條之規定，應
      與被告沈武雄、沈德弘等二人自各負有賠償此部分損害之
      責任。
  (三)、按受任人因處理委任事務有過失，或逾越權限之行為所生
      之損害，對於委任人應負損害賠償之責，民法第544條定
      有明文。從而，委任人即被上訴人基於民法第544條之規
      定，訴請受任人即被告沈武雄、沈德弘及上訴人等3人賠
      償8,536,000元及自支付命令聲請狀送達（93年12月29日
      ）翌日即93年12月30日起至清償日止按週年利率百分之5
      計算之遲延利息之損害，為有理由。又上開各被告沈武雄
      、沈德弘及上訴人等3人雖對被上訴人各負有全部之給付
      義務，但其給付之目的同一，屬不真正連帶債務，如有任
      一人為全部或一部之給付者，其餘就已履行之範圍同免給
      付之義務。原審如數准許，為被上訴人勝訴判決，並分別
      依兩造之聲請願供擔保為准免假執行之宣告，均無不合。
      上訴意旨仍執前詞指摘原判決不當，聲明廢棄改判，為無
      理由，應予駁回。
  (四)、又本件判決結果已臻明確，兩造其餘主張或攻擊防禦方法
      並其他證據資料，對本件判決結果無影響，自毋庸再予審
      酌之必要，附此說明。
五、據上論結，本件上訴為無理由，依民事訴訟法第449條第1項
    、第78條，判決如主文。
中    華    民    國    95    年    12    月    29    日
                  民事第一庭      審判長法  官  林金村
                                        法  官  林輝雄
                                        法  官  胡景彬
上為正本係照原本作成。
上訴人如對本判決上訴，須於判決送達後20日內向本院提出上訴
狀，未表明上訴理由者，應於上訴後20日內，向本院提出理由書
（須附繕本）。依法須繳納裁判費並應委任律師為訴訟代理人，
始得上訴。
中    華    民    國    95    年    12    月    29    日
                                        書記官  趙玲瓏
【附記】
民事訴訟法第466條之1：
(1)對於第二審判決上訴，上訴人應委任律師為訴訟代理人。但上
  訴人或其法定代理人具有律師資格者，不在此限。
(2)上訴人之配偶、三親等內之血親、二親等內之姻親，或上訴人
  為法人、中央或地方機關時，其所屬專任人員具有律師資格並
  經法院認為適當者，亦得為第三審訴訟代理人。
民事訴訟法第466條之2：
  上訴人無資力委任訴訟代理人者，得依訴訟救助之規定，聲請
  第三審法院為之選任律師為其訴訟代理人。
                                                   K


司法院資訊處製作；財團法人民間司法改革基金會備份。
